【裁判字號】    96,上易,680
【裁判日期】    970122
【裁判案由】    給付價金
【裁判全文】
臺灣高等法院民事判決                 96年度上易字第680號
上  訴  人 五隆電工機械有限公司
法定代理人 甲○○
訴訟代理人 陳欣佑律師
被 上訴 人 台新租賃股份有限公司
法定代理人 乙○○
訴訟代理人 丁○○
上列當事人間請求給付價金事件，上訴人對於中華民國96年6 月
27日臺灣臺北地方法院96年度訴字第1616號第一審判決提起上訴
，本院於97年1 月8 日言詞辯論終結，判決如下：
    主  文
原判決關於命上訴人給付部分及該部分假執行之宣告，暨命上訴
人負擔訴訟費用之裁判均廢棄。
上開廢棄部分，被上訴人在第一審之訴及假執行之聲請均駁回。
第一審命上訴人負擔訴訟費用部分及第二審訴訟費用均由被上訴
人負擔。
    事實及理由
一、被上訴人起訴主張：被上訴人於民國（下同）95年4 月間以
    附條件買賣方式，將二次銅自動線及蝕刻機（下稱系爭機器
    ）出賣予訴外人唐福電子股份有限公司（下稱唐福公司），
    而訴外人唐福公司則將系爭機器放置於向上訴人承租之桃園
    縣龍潭鄉九龍村九座寮43-2號5 樓廠房內為營業生產，詎唐
    福公司自95年7 月起即未依約付款，被上訴人乃聲請強制執
    行取回系爭機器，嗣因故乃與上訴人協商其他解決方式，而
    由兩造同意由上訴人以新台幣（下同）70萬元（營業稅另計
    ）向被上訴人購買系爭機器，由被上訴人將買賣契約（下稱
    系爭買賣契約）傳真至上訴人公司用印後，再傳真回被上訴
    人公司，至此買賣契約已成立，詎上訴人並未依約付款為債
    務不履行等語，為此爰依買賣法律關係，請求上訴人及甲○
    ○（原審共同被告）應連帶給付被上訴人735,000 元及自起
    訴書送達翌日起至清償日止按年息5%計算之利息。原審為被
    上訴人一部勝訴一部敗訴之判決，判命上訴人給付被上訴人
    735,000 元及利息，被上訴人就其敗訴部分未提起上訴，對
    於上訴人之上訴則聲明駁回上訴。
二、上訴人則以：本件系爭買賣契約係被上訴人單方面所製作之
    私文書影本，上訴人並未同意，更未簽署。又依被上訴人主
    張，顯見被上訴人明知債務人係唐福公司，而上訴人係出租
    廠房予唐福公司，則被上訴人應向唐福公司追償。再被上訴
    人並未實際交付系爭機器予上訴人，自不生動產讓與效力，
    且被上訴人明知系爭機器係遭唐福公司之眾多債權人搬運處
    分，與上訴人無涉。另兩造間就買賣標的物及價金未有合意
    ，上訴人並未承諾購買系爭機器，乃係因被上訴人之承辦人
    員丁○○告知此案懸宕已久，恐遭解雇，為取信公司此案刻
    正進行中，央求上訴人蓋印回傳，上訴人法定代理人當時人
    在喪事法會中，不清楚丁○○所稱資料為何，因同情丁○○
    之處境，而請公司職員蓋公司便章予以回傳，讓丁○○緩解
    其燃眉之急，未幾被上訴人竟起訴，始知受騙回傳之資料係
    系爭買賣契約書，實則，兩造間並不存有任何債權債務關係
    等語，資為抗辯。原審判決上訴人應給付被上訴人735,000
    元及自96年1 月20日起至清償日止，按年息5%計算之利息。
    上訴人不服原審判決而提起上訴，並聲明：(一)原判決不利於
    上訴人部分廢棄。(二)上開廢棄部分，駁回被上訴人在第一審
    之訴。
三、被上訴人於95年4 月間將系爭機器以附條件買賣方式出賣予
    唐福公司，唐福公司自95年7 月起並未依約付款。而唐福公
    司將系爭機器放置於其向上訴人所承租之廠房內為營業生產
    ，此為兩造所不爭執，應堪信為真實。
四、本件兩造間是否已成立買賣契約？
    被上訴人主張兩造同意由上訴人以70萬元（營業稅另計）向
    被上訴人購買系爭機器，由被上訴人將系爭買賣契約傳真至
    上訴人公司用印後，再傳真回被上訴人公司，兩造對標的物
    及價金意思表示合致，買賣契約已成立云云，惟為上訴人所
    否認。經查：
（一）按契約必要之點意思必須一致，買賣契約以價金及標的物
      為其要素，價金及標的物，自屬買賣契約必要之點，茍當
      事人對此兩者意思未能一致，其契約即難謂已成立（最高
      法院40年台上字第1482號、69年台上字第1710號判例意旨
      參照）。
（二）關於系爭買賣契約必要之點，上訴人否認兩造間有就「買
      賣標的物」、「價金」達成合意等語，而依系爭買賣契約
      書（見原審卷第6 頁）上所示，買方即上訴人部分僅蓋有
      上訴人公司之便章而非正式之公司大小章，且亦欠缺上訴
      人法定代理人個人之章，此與一般法人間商業交易之慣例
      有違，是該系爭買賣契約書之形式證據力，已有未足。另
      觀諸系爭買賣契約書上載有「茲甲方（即上訴人）向乙方
      （即被上訴人）購買放置於桃園縣龍潭鄉九龍村九座寮43
      之2 號5 樓之二次銅自動線及蝕刻機，雙方協議如下：」
      等語，顯見系爭買賣契約就系爭機器之規格、尺寸及數量
      均未記載明確，僅泛稱系爭機器係置放於桃園縣龍潭鄉九
      龍村九座寮43之2 號5 樓之廠房內，惟桃園縣龍潭鄉九龍
      村九座寮並無43之2 號5 樓之地址，業經本院實地勘驗查
      明在卷（詳後述），則系爭買賣契約所載買賣之系爭機器
      是否已屬特定，即有疑問。參諸證人丙○○（係供應唐福
      公司系爭機器所使用藥水之供應商）於本院96年10月1 日
      審理時到庭證稱：「（問：你到現場看過機器，屋主郭先
      生（即上訴人法定代理人）是否有洽談要買機器設備？你
      到現場看時，是否需要屋主同意再開電梯上樓？）據我所
      知郭先生及他們的主管薛先生有討論要請薛先生出來做，
      但是我沒有聽到他要買設備。」、「（問：你知不知道上
      訴人法定代理人郭先生與台新租賃間有買賣洽談的程序？
      ）我不知道。」等語（見本院卷第39頁至40頁背面），足
      見系爭機器所使用藥水之供應商亦未曾聽聞上訴人有（要
      ）向被上訴人購買系爭機器。且系爭買賣契約書上雖蓋有
      上訴人公司之便章，但並未蓋法定代理人之印章，上訴人
      之法定代理人甲○○於本院96年11月1 日審理時陳稱：「
      （問：法官提示原證1 號契約【即系爭買賣契約書】，是
      否你們公司傳真給被上訴人台新租賃公司的？）有，是因
      為謝先生跟我說他下午要開會請我先蓋章給他，讓他下午
      跟公司報告作個交代。」、「（問：謝先生打電話給你時
      ，你有無看到這份買賣契約書？）沒有，當時我人不在公
      司。」、「（問：謝先生有沒有告訴你買賣契約書的內容
      ？）他說有找一些債權人廠商洽談中，我也是其中一個廠
      商，他只說叫我蓋章表示他真的有在跟我談。」、「（問
      ：謝先生有無告訴你契約書是什麼東西？）沒有。」、「
      （問：你打電話回公司叫誰幫他蓋章？）我打電話回公司
      ，叫公司的助理游小姐收到傳真後幫他蓋公司章再傳真給
      他。」等語（見本院卷第47頁背面至48頁背面）。可知系
      爭買賣契約書簽訂過程並未經上訴人審閱條款內容，傳真
      系爭買賣契約書當時，上訴人法定代理人並未在公司內，
      係由被上訴人將系爭買賣契約書傳真至上訴人公司，再由
      上訴人公司助理用印後回傳予被上訴人公司，由此足證兩
      造間並未就系爭機器有成立買賣意思表示合致之情形存在
      ，遑論就「買賣標的物」及「價金」等契約必要之點達成
      合意，是堪認系爭買賣契約書並未有效成立至明。
（三）被上訴人主張上訴人修改系爭買賣契約書第二條之付款日
      期後以傳真方式回傳予被上訴人，雙方對標的物及價金意
      思表示一致，系爭買賣契約已成立云云，惟為上訴人所否
      認。經查，上訴人於本院96年11月1 日審理時出庭陳述：
      「（問：法官提示原證1 號即系爭買賣契約書，上面有3
      個地方日期有更改過，為什麼更改？是何人之字跡？）我
      不知道有這個東西，更改的筆跡是誰寫的我不知道。」等
      語（見本院卷第50頁），是主張權利之人即應就其權利之
      存在負舉證責任，則被上訴人應就其有利之事實負舉證責
      任，惟被上訴人並未舉證以實其說，是被上訴人主張兩造
      間就標的物及價金已有合意，顯不足採。
（四）又被上訴人於原審提出其訴訟代理人即訴外人丁○○之行
      動電話通聯紀錄（見原審卷76至80頁）藉以證明在系爭買
      賣契約簽訂前其與上訴人之法定代理人甲○○間密切聯繫
      就系爭機器之買賣事宜云云，惟查，該行動電話通聯紀錄
      僅能證明雙方間確有通聯之事實，惟並不能證明雙方間之
      通聯事實即係就系爭機器之買賣事宜為聯繫磋商，尤不能
      證明兩造間已就系爭買賣契約意思合致，自不能僅以其二
      人間有密切通聯之事實，即認係就系爭機器之買賣事宜為
      聯繫，是被上訴人主張兩造間有買賣之合意，委不足採。
五、被上訴人是否已將系爭機器交付予上訴人？
    被上訴人主張依系爭買賣契約（見原審卷第6 頁）第三條之
    約定系爭機器已在上訴人占有中，兩造同意以占有改定方式
    交付，上訴人已取得系爭機器所有權云云，惟為上訴人所否
    認。經查：
（一）按「當事人主張有利於己之事實者，就其事實有舉證之責
      任。」民事訴訟法第277 條前段定有明文。
（二）依系爭買賣契約書上明載系爭機器放置於桃園縣龍潭鄉九
      龍村九座寮43之2 號5 樓（見原審卷第6 頁），惟經本院
      於96年11月28日至現場實地公開勘驗並繪製門牌編置圖，
      依勘驗結果得知「43之15外觀為4 層樓建築，但1 樓部分
      為2 層（兩造均稱為5 樓建築）」、「巷內廠房除43之15
      以外，均為2 層樓廠房」（見本院卷第55至56頁），亦即
      並無系爭買賣契約書上所載之43之2 號5 樓地址。徵之96
      年11月1 日於本院行準備程序時被上訴人訴訟代理人陳述
      ：「（問：要賣給上訴人的設備是放在43之2 號5 樓？）
      是的。」、「聲請履勘現場有無43之2 號5 樓。郭先生有
      跟我去現場看過設備，而且有搭電梯。」（見本院卷第49
      頁背面），惟被上訴人訴訟代理人若有前往現場看過設備
      ，不可能不知桃園縣龍潭鄉九龍村九座寮並無43之2 號5
      樓之地址，顯見被上訴人訴訟代理人所稱有去現場看過設
      備等語，容有可疑之處。雖依被上訴人於同日亦陳述：「
      上訴人96年4 月25日答辯狀之被證5 號就是43之2 號5 樓
      」（見本院卷第49頁背面及原審卷第53頁），而認被上訴
      人有誤認地址錯誤之情事存在，惟依據唐福公司之設立地
      址為桃園縣龍潭鄉九龍村九座寮43之9 號（見原審卷第49
      頁），而上訴人公司設立地址為桃園縣龍潭鄉九龍村九座
      寮43之2 號（見原審卷第48頁），實際營業地址則在43之
      15號，而可知系爭機器初始係由唐福公司所買受占有中，
      並放置於唐福公司向上訴人承租之廠房內，此亦為被上訴
      人所自承，則系爭機器依常理及經驗法則應係置放於唐福
      公司所承租之廠房內為營業生產，今唐福公司向上訴人所
      承租之43之9 號廠房，已搬遷一空，此有照片附卷可稽（
      見原審卷第51至52頁），則嗣後系爭機器究係置放於何處
      事實尚有未明，此可由證人丙○○於本院96年10月1 日審
      理時證稱：「（問：設備最後被誰搬走，你是否知道？）
      我不知道。」（見本院卷第40頁背面），以及兩造於原審
      審理時（見原審卷第29頁背面、第37頁背面）以及本院96
      年11月1 日審理時皆陳述亦不知系爭機器現在之所在，僅
      被上訴人陳述兩造連繫買賣事宜時，系爭機器都還擺在五
      隆公司廠房裡面（見本院卷第48頁背面）。是尚不能依被
      上訴人之片面指認系爭機器與上訴人聯繫買賣事宜時，係
      置放於43之15號5 樓（即被上訴人所誤認之43之2 號5 樓
      ），況唐福公司當時亦未向上訴人承租43之15號廠房（見
      本院卷第49頁背面），從而，難遽為其有利之認定。又縱
      依被上訴人與唐福公司就系爭機器向經濟部工業局動產擔
      保交易（附條件買賣）登記證明書所載系爭機器所在地為
      桃園縣龍潭鄉九龍村九座寮43之15號5 樓（見本院卷第
      111 頁），而認被上訴人所主張系爭機器係置放於43之15
      號5 樓（即被上訴人所誤認之43之2 號5 樓）事實為真，
      惟被上訴人並無法就已將系爭機器交由上訴人占有管領之
      事實舉證以實其說，是被上訴人主張系爭機器已交上訴人
      占有管領云云，委不足採。
（三）承前所述，另依系爭買賣契約第三條約定有：「買賣標的
      物已由甲方（按即上訴人）占有中，雙方同意以占有改定
      之方式點交。」等語，被上訴人復未能就其已將系爭機器
      事實上交付上訴人而已由上訴人占有管領中之有利於己事
      實，舉證以實其說，是不能僅憑系爭買賣契約書上載有系
      爭機器已由上訴人占有中等字句，而認已有交付事實，是
      上訴人辯稱被上訴人未曾交付系爭機器予上訴人等語，顯
      為可採。
六、綜上所述，上訴人抗辯系爭買賣契約並未有效成立及被上訴
    人並未交付系爭機器予上訴人占有管領等語，自屬可信，被
    上訴人主張系爭買賣契約已成立並將系爭機器以占有改定之
    方式為點交而由上訴人占有中等語為不足採。從而，被上訴
    人本於買賣之法律關係，請求上訴人給付735,000 元及自起
    訴書送達翌日起（即96年1 月20日）至清償日止按年息5%計
    算之利息，為無理由，不應准許。其就該部分所為假執行之
    聲請亦失所附麗，應併予駁回。原審所為上訴人敗訴之判決
    部分，即有未洽，上訴意旨指摘原判決其敗訴部分不當，求
    予廢棄改判，為有理由，應予准許。
七、本件事證已臻明確，兩造其餘主張、攻擊防禦方法及其他未
    經援用之證據，經審酌尚無礙於本院之認定，無一一論列之
    必要。
八、據上論結，本件上訴為有理由，依民事訴訟法第450 條、第
    78條判決如主文。
中    華    民    國    97    年    1     月    22    日
                    民事第四庭
                        審判長法  官  張劍男
                              法  官  彭昭芬
                              法  官  丁蓓蓓
正本係照原本作成。
不得上訴。
中    華    民    國    97    年    1     月    22    日
                              書記官  張淑芬


司法院資訊處製作；財團法人民間司法改革基金會備份。
